臺灣基隆地方法院民事判決
106年度訴字第31號
原      告  李分（已歿）

            林沅璋  
            林吉（已歿）

            林炳楠  
            林文章  
共      同
訴訟代理人  林火炎律師
            彭傑義律師
追加原告    林舜傑  

            林榮宗  
被      告  林闕月桂
            林麗卿  
共      同
訴訟代理人  杜冠民律師
複  代理人  李明憶  
上列當事人間塗銷地上權登記事件，本院於民國110年8月6日言
詞辯論終結，判決如下：
    主  文
原告之訴駁回。
訴訟費用由原告負擔。
    事實及理由
一、按訴訟標的對於數人必須合一確定而應共同起訴，如其中一
    人或數人拒絕同為原告而無正當理由者，法院得依原告聲請
    ，以裁定命該未起訴之人於一定期間內追加為原告，逾期未
    追加者，視為已一同起訴，民事訴訟法第56條之1第1項定有
    明文。原告先位主張終止如訴之聲明所示之地上權（後詳，
    下稱系爭地上權），備位請求酌定系爭地上權存續期間，其
    訴訟標的法律關係，對於系爭土地全體共有人必須合一確定
    而應共同起訴，其當事人始為適格。原告請求未起訴之其餘
    共有人追加為原告，惟未獲同意，而聲請裁定追加其餘共有
    人為原告，前經本院於民國108年1月24日裁定駁回聲請，原
    告提起抗告，臺灣高等法院以108年度抗字第459號裁定，就
    原告請求裁定追加共有人林昌洋、林鳳嬌、林清科、林文瑞
    、蔡建琨、邱素華、蔡春重、林友竤、林秉凱、蔡富鵬、林
    慧隆等11人（下稱林昌洋等11人）為原告之部分，駁回抗告
    確定，而就關於林舜傑、林榮宗、林榮賜、林敬容、林琨峰
    之部分，則裁定廢棄發回。此外，原告另聲請命林煦芳追加
    為原告。而林敬容、林琨峰之部分，因已將其系爭土地應有
    部分移轉登記予林煦芳，經原告撤回對於林敬容、林琨峰聲
    請。嗣經本院於109年11月23日裁定：㈠林榮宗應於收受該裁
    定之日起7日內追加為原告，逾期未追加，視為已一同起訴
    。㈡林舜傑應列為本件原告；㈢原告聲請裁定命相對人林榮賜
    、林煦芳於一定期間內追加為原告之部分，聲請駁回。而林
    榮宗逾期未追加為原告，參以首開說明，應視為林榮宗已一
    同起訴。綜上，爰將林舜傑、林榮宗列為追加原告。
二、按當事人死亡者，訴訟程序在有繼承人、遺產管理人或其他
    依法令應續行訴訟之人承受其訴訟以前當然停止，固為民事
    訴訟法第168條所明定。惟此項規定，依同法第173條前段規
    定，於有訴訟代理人時不適用之。查原告林吉、李分於本件
    繫屬後，均於109年3月間死亡，有戶籍謄本(除戶部分)附卷
    可參，雖未經承受訴訟，惟原告林吉、李分有訴訟代理人，
    依前揭說明，本件訴訟自不因原告林吉、李分死亡而當然停
    止。
三、再按訴狀送達後，原告不得將原訴變更或追加他訴。但請求
    之基礎事實同一，不甚礙被告之防禦及訴訟之終結者，不在
    此限。民事訴訟法第255條第1項第2款、第7款定有明文。本
    件原告於起訴時，訴之聲明略以：⒈被告林闕月桂坐落於新
    北市○○區○○段000地號土地（下稱系爭土地）、收件年期103
    年、登記日期104年1月26日、字號：汐地字第197340號、權
    利人：林闕月桂、權利範圍1分之1、存續期間：不定期限、
    設定權利範圍28.17平方公尺之地上權(下稱系爭A地上權)准
    予終止。⒉被告林闕月桂應將系爭A地上權登記予以塗銷。⒊
    被告林麗卿坐落於系爭土地、收件年期103年、登記日期103
    年9月17日、字號：汐地字第0000000號、權利人：林麗卿、
    權利範圍1分之1、存續期間：不定期限、設定權利範圍：50
    .25平方公尺之地上權(下稱系爭B地上權，與系爭A地上權合
    稱系爭地上權)准予終止。⒋被告林麗卿應將系爭B地上權登
    記予以塗銷。⒌訴訟費用由被告負擔。嗣於106年3月24日(本
    院收文日期)以民事追加聲明狀變更訴之聲明為：㈠先位聲明
    ：⒈被告林闕月桂之系爭A地上權准予終止。⒉被告林闕月桂
    應將系爭A地上權登記予以塗銷。⒊被告林麗卿之系爭B地上
    權准予終止。⒋被告林麗卿應將系爭B地上權登記予以塗銷。
    ⒌訴訟費用由被告負擔。㈡備位聲明：⒈請求酌定系爭A地上權
    存續期間自判決確定之日起4年。⒉系爭B地上權存續期間自
    判決確定之日起4年。⒊訴訟費用由被告負擔。查原告上開訴
    之變更、追加，其請求基礎事實同一，且不甚礙被告之防禦
    及訴訟終結，參以首開規定，應予准許。
四、追加原告林舜傑、林榮宗經合法通知，未於言詞辯論期日到
    場，核無民事訴訟法第386條所列各款情形，爰依其餘原告
    之訴訟代理人及被告之訴訟代理人之聲請，由其一造辯論而
    為判決。
五、原告起訴主張：
  ㈠系爭土地為原告等人所有，被告林闕月桂之系爭A地上權係繼
    承自訴外人林坤山、被告林麗卿之系爭B地上權係繼承自訴
    外人林清杉，被告2人之系爭地上權，係於38年9月1日由其
    等之被繼承人辦理設定登記。系爭地上權未設存續期間，為
    不定期限，且設定至今已逾60年，又系爭地上權登記上並未
    有特定使用範圍，如不予終止將造成原告等人將來使用土地
    上之困難。故依民法第833條之1規定，請求判決終止系爭地
    上權，再於系爭地上權終止後，依民法第767條規定，請求
    塗銷系爭地上權登記，如先位聲明所示。
  ㈡被告林闕月桂所有門牌號碼新北市○○區○○里○○路00號房屋(下
    稱系爭44號房屋)於81年2月興建完成，迄今已逾25年；被告
    林麗卿所有門牌號碼新北市○○區○○里○○路00號房屋(下稱系
    爭45號房屋)於62年7月興建完成，並於76年7月增建完成，
    迄今分別已逾40年、30年。參酌行政院發布之「固定資產耐
    用年數表」關於加強磚造房屋耐用年限至多35年。若鈞院認
    系爭地上權不宜終止，請鈞院斟酌系爭地上權未定有期限，
    存續期間已逾60年，且系爭土地共有人超過20人，如允許被
    告2人所有之系爭地上權無限期存在，除難達土地利用之目
    的，使土地無法發揮經濟效用外，往後將造成土地所有人與
    地上權人下一代之利益衝突。請鈞院審酌上情，依民法第83
    3條之1規定酌定系爭地上權之存續期間為4年，如備位聲明
    所示。
  ㈢被告主張原告未舉證證明渠等已依土地法34條之1規定取得共
    有人過半數及其應有部分合計過半數之同意云云，經查：土
    地法34條之1規定「共有土地設定地上權應以共有人過半數
    及其應有部分合計過半數之同意行之」。係屬設定地上權之
    形式要件，惟民事訴訟法並未規定共有人提起關於地上權之
    訴訟需要取得共有人過半數及其應有部分合計過半數之同意
    。本件原告係為全體共有人利益而提起塗銷地上權登記，並
    非設定地上權，無需舉證已取得共有人過半數及其應有部分
    合計過半數之同意。被告此部分主張，確屬誤會。
  ㈣聲明：
  ⒈先位聲明：
　⑴被告林闕月桂之系爭A地上權准予終止。
　⑵被告林闕月桂應將系爭A地上權登記塗銷。
　⑶被告林麗卿之系爭B地上權准予終止。
　⑷被告林麗卿應將系爭B地上權登記塗銷。
　⑸訴訟費用由被告負擔。
  ⒉備位聲明：
  ⑴請求酌定系爭A地上權存續期間自判決確定之日起4年。
　⑵系爭B地上權存續期間自判決確定之日起4年。
　⑶訴訟費用由被告負擔。
六、被告抗辯略以：
　㈠有關原告主張依民法第833條之1規定終止並塗銷被告之系爭
    地上權部分，原告應先舉證證明「系爭地上權成立之目的已
    不存在」。原告與被告係有共同先祖，本即是為共同居住而
    設定系爭地上權，故本案訴訟標的及其上之諸多房屋呈ㄇ字
    型排列，原屬類似三合院之建築，以便各房共同居住該處，
    後子孫繁衍，人數漸多，乃各自興建房屋供自家子孫居住。
    故被告等對各該房屋均仍有占有、使用及收益之權限，原告
    之訴無理由甚明。
  ㈡系爭土地當初究竟如何分配設定，恐已無可考，惟被告之先
    人或有設定無期限之地上權可建屋居住者，或有未設定地上
    權但可無償使用土地建屋居住者。期間房屋甚有改建、增建
    之情形，然數十年來從未有人（含原告之長輩）主張被告等
    人無使用土地建屋居住之權利。地上權當初設定未有期限，
    本應係為提供土地供被告兩家人無期限建屋居住之目的而設
    定，即便房屋破敗毀損，只要兩家人仍有建屋居住之必要，
    該地上權設定之目的即非不存在。以現狀而論，被告與家人
    均仍住在系爭土地上之房屋內，可知本案系爭地上權成立之
    目的仍存在。
  ㈢由原告提出之登記謄本可知，本件並未有如起訴狀所稱之「
    未有特定地上權使用範圍」之情形。由原告提出之登記謄本
    可以明顯看出，被告林闕月桂之設定權利範圍為28.17平方
    公尺、被告林麗卿之設定權利範圍為50.25平方公尺，且被
    告2人數十年來除居住於系爭土地上之房屋外，並未使用房
    屋以外之其他部分土地，遑論數十年來從未有土地所有權人
    向被告2人表示有何關於地上權之爭議，顯見有關被告2人之
    地上權使用範圍，即為被告2人建屋居住範圍（至於部分建
    物超過地上權設定面積者，部分被告已於另案提出拆屋還地
    之訴），並非如原告所稱之「未有特定地上權使用範圍」之
    情事。
  ㈣至於原告欲請求定地上權之存續期間云云，惟系爭地上權設
    定之目的存續期間（被告林麗卿及林闕月桂兩家人有建屋居
    住之必要）無法確定，原告請求定地上權存續期間與系爭地
    上權設定之目的顯有扞格，亦屬無由。
  ㈤聲明：
  ⒈原告之訴駁回。
  ⒉訴訟費用由原告負擔。
七、本院之判斷：
  ㈠按共有人就共有土地上已由他人設定之地上權，依民法第833
    條之1規定，請求法院定存續期間或終止地上權，或依同法
    第835條之1規定，請求法院增加租金者，乃以形成之訴，請
    求判決變更共有土地所設定地上權之內容，依土地法第34條
    之1第1項規定，以共有人過半數及其應有部分合計過半數，
    或其應有部分合計逾3分之2之共有人同意，即可行之，非必
    需共有人全體同意，倘起訴之共有人已具備上開人數或應有
    部分比例之要件，即無適用民事訴訟法第56條之1第1項規定
    ，裁定命未起訴之共有人追加為原告之必要（最高法院106
    年度台抗字第743號裁定意旨參照）。本件原告（包括追加
    原告）就系爭土地之所有權應有部分合計未逾3分之2（原告
    李分、林吉死亡後，原告李分之系爭土地所有權應有部分已
    辦理以分割繼承為原因之所有權移轉登記予李春連，原告林
    吉之系爭土地所有權應有部分已辦理以分割繼承為原因之所
    有權移轉登記予林傳明）。又原告（包括追加原告）之人數
    未達共有人之半數，應有部分合計亦未過半數。且原告未獲
    系爭土地其他共有人之同意等情，亦有原告107年5月21日民
    事聲請狀記載可憑。則原告先位主張終止系爭地上權，備位
    請求酌定系爭地上權存續期間，其訴訟標的法律關係，對於
    系爭土地全體共有人必須合一確定，仍應由全體共有人共同
    起訴，其當事人始為適格。本件雖已將林舜傑、林榮宗列為
    追加原告，惟既未能由除被告以外之共有人全體共同起訴，
    原告於當事人適格即有欠缺。
  ㈡最高法院104年度台抗字第1081號裁定意旨雖以：「又按原告
    依民事訴訟法第56條之1第1項規定，聲請法院裁定命未共同
    起訴之人追加為原告，法院如認該未起訴之人拒絕之理由為
    正當，則與事實上無法得全體公同共有人同意之情形無殊，
    為保護全體共有人之利益，由其餘共有人起訴請求第三人給
    付公同共有債權與全體共有人，仍屬當事人適格。」。惟於
    本件情形，依107年11月8日之系爭土地之土地登記第一類謄
    本，系爭土地共有人原為22人，扣除同為地上權人之被告林
    闕月桂，則為21人（嗣林榮賜將所有權應有部分讓與林敬容
    、林琨峰，林敬容、林琨峰再將讓與予林洵芳，是共有人變
    成20人）。林昌洋等11人於107年11月30日（本院收文日期1
    07年12月3日）提出民事陳報狀，表示原告之請求並無理由
    而不願意追加為原告，即否定原告對於共有物處分之意見。
    而林昌洋等11人當時之應有部分合計為000000000.35/00000
    0000，已過半數。則於共有內部關係上，原告之主張，無法
    取得符合土地法第34條之1第1項規定之人數及應有部分比例
    之同意，此無異於系爭土地共有人已否決原告所提出之系爭
    地上權終止或變更之請求。共有人對於共有物應如何處分之
    共同意思自應予以尊重。且民事訴訟法第56條之1第1項之規
    定，不能取代共有內部關係所應遵循之實體法規定（例如土
    地法第34條之1第1項），倘共有人表達之意見，已經彰顯符
    合實體法法定比例之共同意思，法院亦裁定駁回原告請求追
    加該部分共有人為原告之聲請，卻又認為於本案訴訟仍屬當
    事人適格，無異使少數意見之共有人得藉此程序取代共有人
    對於系爭土地處分之共同意思決定，此應非民事訴訟法第56
    條之1第1項僅在解決固有必要共同訴訟當事人適格問題，避
    免原告之實體權利因此喪失訴訟救濟之立法本意。是於本件
    情形，原告起訴於當事人適格有所欠缺，應屬共有人共同意
    思決定之結果，是以，尚難認原告於本件訴訟具備當事人適
    格。
八、綜上，本件原告起訴，未能以系爭土地除被告林闕月桂以外
    其他全體共有人為原告，欠缺當事人適格，是本件原告之訴
    為無理由，應予駁回。 
九、據上論結，本件原告之訴為無理由，依民事訴訟法第78條，
    判決如主文。
中　　華　　民　　國　　110 　年　　8 　　月　　31　　日
                  民事庭法  官  高偉文
以上正本係照原本作成。
如對本判決上訴，須於判決送達後廿日內向本院提出上訴狀。如
委任律師提起上訴者，應一併繳納上訴審裁判費。
中　　華　　民　　國　　110 　年　　8 　　月　　31　　日
                        書記官 蕭靖蓉